【裁判字號】    97,上,935
【裁判日期】    980721
【裁判案由】    損害賠償
【裁判全文】
臺灣高等法院民事判決                   97年度上字第935號
上  訴  人  乙○○
訴訟代理人  張皓帆律師
複  代理人  丙○○
被 上訴 人  永豐商業銀行股份有限公司
法定代理人  戊○○
訴訟代理人  甲○○
上列當事人間請求損害賠償事件，上訴人對於中華民國97年8月
27日臺灣板橋地方法院96年度訴字第1934號第一審判決提起上訴
，本院於98年7月7日言詞辯論終結，判決如下：
    主  文
原判決關於命上訴人給付超過美金壹拾壹萬參仟參佰參拾參元及
其利息部分，並該假執行之宣告暨訴訟費用之裁判，均廢棄。
上廢棄部分，被上訴人在第一審之訴及其假執行之聲請均駁回。
其餘上訴駁回。
第一（除確定部分外）、二審訴訟費用由上訴人負擔三分之二，
餘由被上訴人負擔。
    事實及理由
一、被上訴人主張：訴外人朱玲月即上訴人之前妻於民國96年間
    在伊海山分行開立外匯活期存款帳戶（帳號：000000000000
    00）（下稱系爭帳戶），詎上訴人於96年6月29日持偽造之
    朱玲月印章，至該分行盜領系爭帳戶內之存款美金17萬元，
    轉存入上訴人另設於該分行之外幣存款帳戶內。嗣朱玲月於
    96年7月13日至該分行補登存摺時，始發現上情。伊即於同
    年8月15日寄發存證信函催告其返還盜領之存款，上訴人迄
    未返還。爰依侵權行為、不當得利法律關係，求為命上訴人
    給付美金17萬元及自96年6月29日起至清償日止，按年息5%
    計算利息之判決（原審為被上訴人勝訴判決）。答辯聲明：
    上訴駁回。
二、上訴人則以：朱玲月自82年間與伊結婚後即未工作，家庭經
    濟來源均靠伊工作所得，伊將所得以信託方式存入朱玲月之
    帳戶，並將存摺、印章委託朱玲月保管，伊需用時再由朱玲
    月將印章、存摺交伊前往領取，朱玲月之帳戶向來由伊使用
    。嗣伊與朱玲月於96年6月協商兩願離婚，條件之一即將全
    部財產由雙方各分得半數，因信託於朱玲月名下之銀行資金
    約新臺幣（下同，以下若未特別註明外幣，則幣別均同）1,
    300萬元，同年6月22日朱玲月將印章、存摺交由伊前往上開
    分行，將其中3筆資金贖回；同年6月29日朱玲月再將存摺、
    印章交付上訴人，將其中2筆已贖回之基金17萬美元領取並
    轉入伊銀行帳戶中，以資均分雙方財產。伊實係經朱玲月授
    權並交付印章、存摺領取系爭款項，並無故意或過失不法侵
    害被上訴人之權利。詎朱玲月預謀設計陷害伊，故意交付材
    質相同然印文不同之印章，伊因不察而以該印章提領系爭款
    項。縱朱玲月於交付印章、存摺之際並無授權之意思，然依
    民法第86條規定，其授權之意思表示仍屬有效，伊並無侵害
    被上訴人之權利，且因與朱玲月協議取得系爭款項，亦無不
    當得利可言。退步言之，被上訴人於伊取款時並未落實核對
    印章之責，亦與有過失等語，資為抗辯。上訴聲明：(一)原判
    決廢棄。(二)被上訴人在第一審之訴及假執行之聲請均駁回。
三、被上訴人主張上訴人盜領存款人朱玲月系爭帳戶內存款美金
    17萬元之事實，業據提出取款憑條、存款憑條、朱玲月印鑑
    卡、上訴人出具同意書、存證信函等件為證（原審卷第9-13
    頁），上訴人於上揭同意書已自承轉存所蓋用者非原留印鑑
    無訛。
四、上訴人雖辯稱：伊係經朱玲月授權並交付印章方領取系爭款
    項云云，惟查上訴人於偵查中亦曾同詞抗辯，而遭朱玲月當
    庭否認授權及交付印章情事，朱玲月並陳稱：伊於96年6月7
    日遭家暴後印章都帶出去，並未交付印章等語至為明確，且
    有暫時保護令、調查紀錄通報表、診斷書附偵查卷可佐；檢
    察官命其與朱玲月對質，上訴人當庭亦自承：當時並無任何
    人在場等語（見臺灣板橋地方法院檢察署96年度他字第5512
    號卷第8-12頁、第33頁）；而上訴人與朱玲月之離婚協議書
    僅載明：個人銀行帳戶之存款歸帳戶登記名下所有，並無任
    何授權領取系爭帳戶存款等事宜之記載（見原審卷第28-29
    頁）；證人陳淑貞即被上訴人之承辦行員於刑事偵查及審理
    中證稱：96年7月13日，朱玲月來補登存摺，發現戶頭有100
    餘萬元的基金贖回款，她當場很激動說怎麼可能，她很激動
    ，全身發抖，並且表示印章都在她身上，所以錢不可能被領
    走等語甚為明確（見板檢96年度偵字第21754號偵查卷第9、
    10頁及原法院96年度訴字第4378號刑事卷第57-58頁），顯
    見朱玲月確未授權上訴人領款。至證人丁○○雖證稱：伊與
    上訴人合夥，上訴人標取電信工程，當時朱玲月也分報酬，
    因她也是師傅，也是工作伙伴；伊曾看過好幾次朱玲月拿印
    章、存摺叫上訴人去銀行領工程款的錢，伊不知印章、存摺
    名義人為何，亦未看過朱玲月本人之印章等語（見本院卷第
    58-59頁），尚不能證明朱玲月為領取系爭帳戶存款而授權
    並交付印章之事實。至上訴人聲請調取朱玲月留存第三人玉
    山銀行之印鑑卡（見本院卷第117-118頁），與上訴人在本
    件取款憑條使用之印文及朱玲月留存被上訴人銀行之印鑑卡
    印文，均屬不符，亦不足為有利上訴人之認定，況上訴人偵
    查中亦自承：當時並無任何人在場等語，顯已無據可佐；上
    訴人前詞所辯殊屬無稽，尚非可採。
五、上訴人雖另辯稱其與朱玲月於96年6月中旬協商離婚條件之
    一，即為將全部財產由雙方各分得半數，朱玲月始授權其提
    領系爭款項云云，惟查上訴人尚未提領系爭款項前，上訴人
    名下之存款及基金約有235萬元，另有坐落土城市○○路○段
    139號5樓房地1棟價值約450萬元，將來另可取得儲蓄保險60
    萬元，合計約765萬元，此據上訴人於原法院上開刑事案件
    審理時自承在卷（見同上原法院刑事卷第28、53、81頁）；
    朱玲月名下則約有台幣基金200萬元、美金基金202,750元（
    以當時美金兌換台幣匯率計算，約新台幣6,589,375元）、
    存款651,679元及將來可取得之儲蓄存款約340萬元，合計約
    12,641,054元，此亦據朱玲月於上開刑事案件審理時敘明在
    卷，並有其提出之存摺節本、歸戶損益查詢作業—基金表及
    上訴人陳報狀為憑（見同上原法院刑事卷第28、71-75及94-
    96頁）。依上揭財產狀況，倘將系爭美金17萬元（換算新台
    幣約5,616,800元）歸由上訴人取得，則上訴人名下之財產
    將增加至約1,300萬元，朱玲月財產則減為700餘萬元，縱扣
    除上訴人另稱前開房地設有抵押貸款330萬元，上訴人分得
    財產亦高於朱玲月約200餘萬元，與上訴人所辯雙分協議各
    分得財產2分之1云云，並不相符，足徵上訴人所辯不足採信
    。此外，上訴人復未提出其他證據足以證明其提領系爭款項
    係經朱玲月授權，或係遭朱玲月設計陷害故意交付不符之印
    章之事實，所辯尚難憑採。被上訴人主張之事實，堪信為真
    。
六、按金融機關與客戶間之存款契約，具有消費寄託之性質，依
    民法第602條第1項規定，準用消費借貸之規定，即存款人寄
    託之金錢所有權於交付時即移轉為受寄人所有，受寄人僅須
    返還同一數額之金錢與存款人。上訴人偽造朱玲月之印章，
    盜領朱玲月於被上訴人海山分行外幣存款帳戶內之存款美金
    17萬元，自係不法侵害被上訴人之財產權，依法應負侵權行
    為損害賠償責任。惟被上訴人既與存款人朱玲月約定取款憑
    條、票據之往來以留存銀行之印鑑為憑，被上訴人為履行存
    款契約之約定及保障被上訴人自己之財產權，自應於客戶取
    款時核對留存銀行之印鑑；而上訴人偽造朱玲月之印章所加
    蓋之印文，其「朱」、「月」二字之寫法、筆勢、特徵，與
    朱玲月留存銀行之印鑑之印文，外觀顯然有別，尤以偽造朱
    玲月之印章加蓋印文之第4字即「印」刻劃段落分明，而朱
    玲月留存銀行之印鑑之印文該「印」字卻一氣呵成，迥然有
    異。此以肉眼對照96年度他字第5512號卷第6、7頁印鑑之印
    文與取款憑條之印文，殊屬明顯，遑論以摺對角線方式比對
    ，足可確認與留存銀行之印鑑之印文不符。被上訴人既執上
    訴人所出具上揭同意書主張其蓋用者非原留印鑑之事實，且
    被上訴人亦因此而賠償朱玲月471萬元，有和解筆錄為憑（
    見本院卷第41-42頁），並據證人己○○即該取款憑條之核
    章者證述：因被上訴人將客戶印鑑之印文拍攝到電腦存檔，
    客戶交易時，僅從電腦檔調取客戶印鑑形式與取款憑條之印
    文比對，因留存印鑑卡保管於庫房中，無法隨時拿到，只能
    以肉眼就電腦螢幕印鑑之印文比對等語，足證被上訴人行員
    並未確實核對印鑑卡之印文，顯有疏懈，應無可疑；上訴人
    抗辯被上訴人與有過失，洵非無據。經斟酌被上訴人損害之
    發生，固係由上訴人偽造印章盜領系爭存款，前開刑事判決
    同此認定，而被上訴人於上訴人領款時若能確實核對印鑑卡
    之印文亦能防免，是兩造原因力仍以上訴人為強，並參酌被
    上訴人實際僅賠償朱玲月471萬元等情，認為兩造原因力強
    弱，上訴人與被上訴人以2：1為適當，爰依民法第217條第1
    項規定，按此比例減輕上訴人之賠償金額，則被上訴人請求
    賠償金額於美金113,333元（計算式：170,000元×2／3=113
    ,333 元，元下4捨5入），應予准許，逾此範圍請求，不予
    准許。
七、綜上所述，被上訴人本於侵權行為法律關係，請求上訴人給
    付美金113,333元，及自96年6月29日起至清償日止按週年利
    率5%計算之利息，為有理由，應予准許。逾此範圍請求，為
    無理由，應予駁回。原審就超過上開應准許部分，為上訴人
    敗訴之判決，並為假執行之宣告，自有未洽。上訴論旨指摘
    原判決此部分不當，求予廢棄改判，為有理由，應由本院廢
    棄改判如主文第2項所示。至上開應准許部分，原審判命上
    訴人給付，並為假執行之宣告，核無違誤，上訴論旨，仍執
    陳詞，指摘原判決此部分不當，求予廢棄，為無理由，應駁
    回其上訴。
八、本件事證已臻明確，兩造其餘攻擊防禦方法（包括不當得利
    之主張）及未經援用之證據，經審酌後核與判決結果不生影
    響，爰不一一論述，附此敘明。
九、據上論結，本件上訴為一部有理由，一部無理由，依民事訴
    訟法第450條、第449條第1項、第79條，判決如主文。
中    華    民    國    98    年    7    月    21    日
                  民事第十庭
                      審判長法  官  黃豐澤
                            法  官  蕭艿菁
                            法  官  吳謀焰
正本係照原本作成。
如不服本判決，應於收受送達後20日內向本院提出上訴書狀，其
未表明上訴理由者，應於提出上訴後20日內向本院補提理由書狀
（均須按他造當事人之人數附繕本）上訴時應提出委任律師或具
有律師資格之人之委任狀；委任有律師資格者，另應附具律師資
格證書及釋明委任人與受任人有民事訴訟法第466條之1第1項但
書或第2項（詳附註）所定關係之釋明文書影本。
中    華    民    國    98    年    7     月    22    日
                            書記官  鄭淑昀
附註：
民事訴訟法第466條之1（第1項、第2項）：
對於第二審判決上訴，上訴人應委任律師為訴訟代理人。但上訴
人或其他法定代理人具有律師資格者，不在此限。
上訴人之配偶、三親等內之血親、二親等內之姻親，或上訴人為
法人、中央或地方機關時，其所屬專任人員具有律師資格並經法
院認為適當者，亦得為第三審訴訟代理人。

司法院資訊處製作；財團法人民間司法改革基金會備份。
